【裁判字號】    98,消債更,16
【裁判日期】    980622
【裁判案由】    更生事件
【裁判全文】
臺灣臺東地方法院民事裁定            98年度消債更字第16號
聲  請  人  乙○○
                    送達代收.
上列當事人聲請消費者債務清理之更生事件，本院裁定如下：
    主      文
聲請人乙○○於中華民國98年6月29日16時起開始更生程序。
命司法事務官進行本件更生程序。
聲請人應於本裁定送達後7日內，預納郵務送達費新臺幣1,380元
。
    理      由
壹、按(一)「債務人對於金融機構因消費借貸、自用住宅借款、信
    用卡或現金卡契約而負債務，在聲請更生前，應提出債權人
    清冊，以書面向最大債權金融機構請求協商債務清償方案，
    並表明共同協商之意旨」、「協商不成立時，應付與債務人
    證明書」消費者債務清理條例（下稱同條例）第151條第1項
    、第4項定有明文；(二)「債務人與金融機構協商成立者，不
    得聲請更生或清算。但因不可歸責於己之事由，致履行顯有
    重大困難者，不在此限」、「本條例施行前，債務人依金融
    主管機關協調成立之中華民國銀行公會會員，辦理消費金融
    案件無擔保債務協商機制與金融機構成立之協商，準用前項
    之規定」，消費者債務清理條例（下稱同條例）第5項至第6
    項；(三)「債務人不能清償債務或有不能清償之虞者，得依本
    條例所定更生或清算程序，清理其債務。」（同條例第3條
    ）；(四)「債務人無擔保或無優先權之債務總額未逾新臺幣12
    00萬元者，於法院裁定開始清算程序或宣告破產前，得向法
    院聲請更生。」（同條例第42條第1項）；(五)「法院開始更
    生程序之裁定，應載明其年、月、日、時，並即時發生效力
    。前項裁定不得抗告，並應公告之。」（同條例第45條）；
    (六)法院開始更生程序後，得命司法事務官進行更生程序（同
    條例第16條第1項）。(六)「聲請更生或清算，徵收聲請費新
    臺幣一千元。郵務送達費及法院人員之差旅費不另徵收。但
    所需費用超過應徵收之聲請費者，其超過部分，依實支數計
    算徵收。前項所需費用及進行更生或清算程序之必要費用，
    法院得酌定相當金額，定期命聲請人預納之，逾期未預納者
    ，除別有規定外，法院得駁回更生或清算之聲請。」（同條
    例第6條）。
貳、本件聲請意旨略以：
    聲請人於聲請本件更生時，無任何之財產，5年內亦未從事
    營業活動。於95年3月至96年3月擔任裝潢助理，每月薪資約
    20,000元；96年6月至97年8月任職中一超商，月薪約13,500
    元，目前做荖葉加工之臨時工，月收入約12,000元，每月支
    出約8,000元。雖在本條例施行前，曾與台新銀行成立協商
    ，並達成自95年11月起、每期清償11,663元之協議，並且在
    該協議後，已清償6期協商之款項，惟自96年5月起，因大環
    境之影響而失業，造成無法繼續依前揭協議清償，此後工作
    復有變動，在客觀環境變化下，致收入不足以清償，並非聲
    請人故意浪費或其他不利償還之行為，上開之毀諾，顯非可
    歸責聲請人之事由，致履行顯有重大困難。而本件聲請時，
    已累計無擔保或無優先權之債務總額約1,208,057元，故聲
    請人資產總價值並不足清償債務總金額，且以每月之收入扣
    除支出後，顯有不能清償債務之事實，爰在未經法院裁定開
    始清算程序或宣告破產前，向本院聲請更生等語。
參、經查：
一、聲請人主張之前揭事實，業據提出：台新銀行95年所簽立之
    協議書、無擔保債務還款計劃書、財團法人金融聯合徵信中
    心當事人綜合信用報告書、財政部臺灣省南區國稅局95年及
    96年綜合所得稅查詢資料與財產歸屬資料清單、勞工保險被
    保險人投保資料表、臺東中山路郵局郵政存簿儲金簿、收入
    切結書影本，及財產及收入狀況說明書、債權人清冊、債務
    人清冊、不可歸責之事由與證據、戶籍謄本、等證據資料為
    證｛見本院卷（下同）第9頁至第36頁｝，堪可認定為真實
    。
二、至於聲請人於：
  (一)本件更生時，除些微存款外，並無任何之財產，5年內亦未
    從事營業活動，95年至96年綜合所得稅之報稅所得均為零等
    情，有財政部臺灣省南區國稅局95年至96年綜合所得稅查詢
    資料與財產歸屬資料清單、臺東中山路郵局郵政存簿儲金簿
    影本在卷可稽（第15頁至第19頁、第26頁至第27頁）。另聲
    請人自陳：自95年3月至96年3月、96年6月至12月之收入合
    計為321,000元，目前從事以日計酬之荖葉加工之臨時工，
    月收入約12,000元（第28頁至第30頁：切結書）。據此，以
    聲請人目前每月之收入12,000元，扣除所陳報每月8,000元
    之支出（比內政部主計處所公佈之98年度臺灣省每人每月9,
    829元最低生活費標準為低）後，餘款尚有4,000元。
  (二)雖聲請人在本條例施行前，曾依「中華民國銀行公會會員，
    辦理消費金融案件無擔保債務協商機制」，並於95年間與台
    新銀行（即最大之無擔保債權銀行）成立協商，達成：自95
    年11月起、分120期、利率為百分之3.88、每期清償11,663
    元，至全部清償完畢為止之協議（下稱系爭協議，第12頁：
    協議書）。惟：依據聲請人95年及96年之所得資料，及其所
    陳報於系爭協議後之收入情形，顯不足以清償依系爭協議所
    訂每月應繳之金額甚明，惟聲請人仍依系爭協議，持續繳納
    6期應繳之金額（第26頁至第27頁：存摺影本），顯見聲請
    人原先亦有還款之誠意。據此，嗣聲請人未能繼續履行系爭
    協議，恐乃因系爭協議，未有充分考量其收入與支出之情，
    復所約定之償還金額，似有過高之虞，致其客觀收入，不足
    以長期持續履行系爭協議所應償還之款項，故應非屬聲請人
    在系爭協議後，有故意浪費或其他不利償還之行為所致。職
    是，系爭協議係因不可歸責於聲請人之事由，致其履行顯有
    重大困難乙情，應勘認定。
  (三)而聲請人迄今所負金融機構無擔保或無優先權債務約為121
    萬元（第15頁至第17頁、第31頁至第32頁：聲請人之債權人
    清冊、財團法人金融聯合徵信中心當事人綜合信用報告）。
    據此，聲請人之資產總價值扣除債務總金額後，顯有不能清
    償債務之虞，堪可認定。
四、綜上所述，本院考量上情；及聲請人之財產、信用、勞力、
    技術後，認聲請人顯有不能清償債務之虞，應為昭然。至聲
    請人在本條例施行前，雖依中華民國銀行公會會員辦理消費
    金融案件無擔保債務協商機制，與金融機構成立之協商，但
    因不可歸責於己之事由，致履行顯有重大困難。復未經法院
    裁定開始清算程序或宣告破產（同條例第13條）；而無擔保
    或無優先權之債務總額未逾1,200萬元（同條例第42條）；
    又無同條例第6條第3項、第8條、第46條各款所定應駁回更
    生聲請之事由。則聲請人於本件更生之聲請，洵屬有據，應
    予准許，爰併依同條例第16條第1項規定，命司法事務官進
    行更生程序，並裁定如主文所示。
五、至於法院裁定開始更生程序後，對於債務人不得開始或繼續
    訴訟及強制執行程序。但有擔保或有優先權之債權，不在此
    限（同條例第48條第2項）。
六、而本件司法事務官於進行更生程序，於協助債務人提出更生
    方案時，應注意更生方案需酌留債務人生活上應變所需費用
    ，並依社會常情衡量債務人之償債能力，依此協助債務人擬
    定公允之更生方案，始符消費者債務清理條例重建債務人經
    濟生活之立法目的，附此敘明。
七、本件有命聲請人預納郵務送達費用之必要，並以債權人、債
    務人合計7人，以每人送達10次、每次郵務送達費34元計，
    扣除已繳納之聲請費1,000元估算後，聲請人應預納之費用
    為1,380元（計算方式：7人34元10次－1,000元）（
    本件必要費用係預納，如有剩餘則退還予聲請人）。
中      華      民      國    98    年    6    月  22  日
                        民事庭  法  官  陳兆翔
上為正本係照原本作成。
本件不得抗告。
本裁定已於98年6月29日16時公告。
中      華      民      國    98    年    6    月  22  日
                                書記官  林建成


司法院資訊處製作；財團法人民間司法改革基金會備份。
